【裁判字號】    92,判,1635
【裁判日期】    921127
【裁判案由】    贈與稅
【裁判全文】
最  高  行  政  法  院  判  決                  九十二年度判字第一六三五號
    上  訴  人  戊○○兼共同.
    上  訴  人  甲○○
                己○○
                丙○○
                丁○○
                庚○○
                乙○○
                辛○○○
    被 上訴 人  財政部臺灣省中區國稅局
    代  表  人  許虞哲
右當事人間因贈與稅事件，上訴人對於中華民國九十一年十月九日臺中高等行政法院
九十一年度訴字第三一四號判決，提起上訴，本院判決如左：
    主  文
上訴駁回。
上訴審訴訟費用由上訴人負擔。
    理  由
本件上訴人起訴主張：本件被繼承人於八十八年八月十日去世，生前行動雖有不便，
其醫藥費龐大，然其意志清楚，能自行處理事務，有鄰長聘書可證。而甲○○經營電
機修復及租賃生意，自力營生尚無問題，毋須其父之資金，另被繼承人除配偶外尚有
子女七人，斷無僅贈與甲○○一人之理，被上訴人以甲○○於八十五年三月五日及七
月二十四日自農會各領五百萬元，其中四百零五萬元並於提領當日轉存入甲○○之帳
戶，核定贈與總額為一千萬元，認定被繼承人贈與甲○○系爭款項顯有誤解。被繼承
人林清水於八十五年仍能自行處理事務已如上述，此時由其子代為書寫取款條領取存
款，於交易實務上頗常見，非屬贈與。另存入甲○○帳戶為四百零五萬元，被上訴人
竟以一千萬元核為贈與總額，顯不合理。本件被繼承人晚年因身體不適，自願以其土
地貸款支用其醫療相關費用，所貸一千萬元存於甲○○帳戶內之四百零五萬元，於八
十五年十一月四日僅餘六百六十五元存款，而自己於龍井鄉農會之存款至同年十月二
十三日亦僅剩五千八百十二元存款，於八十八年八月十日過世前之數年費用才陸續由
子女分擔。被繼承人所貸一千萬元，甲○○依其囑託按次提領現金供其使用，此有存
摺領用紀錄可證，另甲○○帳戶內之四百零五萬元則係供償還本息及被繼承人生活之
用，此有被繼承人之配偶辛○○○之切結證明書可證。因被繼承人所花費者係民間藥
方之買賣及照護工資，依社會習慣均未有給予收據。再者，被繼承人之遺產中所屬土
地為台中港特定區計畫「港區用地」，嗣後變更為「港埠專用區」，其於繼承或贈與
時，依行政院八十三年十一月二十八日台八十三財字第四四五三三號函規定免徵遺產
或贈與稅，是遺產總額均在免徵遺產稅範圍內，上訴人自毋須以貸款列為負債項下以
為逃稅手段等語。求為判決撤銷訴願決定及原處分。
被上訴人則以：本件係因被繼承人林清水於八十八年八月十日死亡，繼承人戊○○（
即上訴人）於八十九年五月十日申報遺產稅時，列報有被繼承人死亡前未償債務九百
九十五萬元，經被上訴人所屬沙鹿稽徵所查證結果，係被繼承人林清水生前於八十五
年間向龍井鄉農會借款一千萬元，迄被繼承人死亡時，尚有借款餘額九百九十五萬元
，乃准予認列該筆未償債務，惟因被繼承人所借入之一千萬元，均係由其子甲○○於
八十五年三月五日及七月二十四日農會撥貸當日所提領（各五百萬元），其中四百零
五萬元並於提領當日轉存入甲○○之帳戶，雖甲○○於被上訴人所屬沙鹿稽徵所初查
時說明系爭款項，均係用以支付被繼承人林清水之醫藥費及繳納借款之利息，惟未能
提示相關之證明，經被上訴人所屬沙鹿稽徵所認定係屬遺產及贈與稅法第四條之贈與
，核定贈與總額為一千萬元。系爭贈與金額一千萬元，雖僅查得其中四百零五萬元，
存入受贈人甲○○之帳戶，然該一千萬元確均由甲○○於八十五年三月五日及七月二
十四日所分別提領（各五百萬元），有卷附龍井鄉農會八十九年九月六日龍農道信字
第二六六一號函所檢附之「一次領取一百萬元客戶名單備查簿影本」可稽，則本件贈
與之認定事實，即非僅憑臆測。至上訴人訴稱甲○○依被繼承人指令領現金以供醫藥
費、生活費乙節，既未提供支付憑證供核，不足以證明系爭款項，均已用以支付被繼
承人夫婦生活、醫療、養護等費用，即難認其主張之事實為真實等語資為抗辯。
原審斟酌全辯論意旨及調查證據之結果，以：本件被繼承人林清水於八十八年八月十
日死亡，繼承人即本件上訴人於八十九年五月十日申報遺產稅，而被繼承人林清水生
前於八十五年三月二日及同年七月十八日，各向龍井鄉農會借款五百萬元合計一千萬
元，二次借款之五百萬元，分別於八十五年三月五日及七月二十四日存入林清水之帳
戶，惟於存入該款之當日，甲○○即自該帳戶各提領五百萬元，有原處分卷附遺產稅
申報書、龍井鄉農會八十九年五月二十四日龍農道信字第一五一二號函所檢附之借款
資料及林清水帳戶之客戶往來交易明細表暨該農會之「一次領取一百萬元客戶名單備
查簿影本」可稽。又甲○○於八十五年三月五日將該款之一百五十萬元存入龍井鄉農
會其帳戶，同年七月二十四日再存入二百五十五萬元，為上訴人所不爭，並有存摺在
卷可佐。動產所有權之歸屬，以占有為要件，此一千萬元既為甲○○所提領，被繼承
人與甲○○二人間外觀上有財產之移動事實，甲○○已無償取該款之所有權。至上訴
人訴稱甲○○依被繼承人指令領現金以供醫藥費、生活費乙節，惟於本件復查程序中
，經被上訴人函請提示直接支付之憑證及相關資金流程證明，僅提出被繼承人之就醫
診斷證明、中央健康保險局對象門診就醫紀錄明細表及進住養護中心之內政部彰化老
人養護中心院民在院證明書等部分文件，但未提出資金交付憑證及流程去向，又甲○
○於八十九年八月十八日至被上訴人處之談話記錄，亦稱其父即被繼承人生病多年，
醫療費龐大，其支付費用為一些江湖術士（如氣功、拔罐等）及整理父母之四合院，
但因民俗療法無憑證等語。即甲○○均無法提出該款之資金流程，又如該款項係支應
被繼承人生前之生活、醫療、養護等費用，衡情亦應向金融機構辦理最高限額抵押借
款，依實際所需再分次借出支用即可，何須於四個月期間分二次各借五百萬元合計一
千萬元，而負擔巨額借款利息，實違事理。是依上開所述，甲○○既自被繼承人無償
取得一千萬元，所稱此款為支付被繼承人生前醫療費之用，但自復查程序起迄本件言
詞辯論終結時仍未提出其有利之事證以實其說，自不能認其主張之事實為實在。遂認
被上訴人認本件被繼承人林清水借出此一千萬元，嗣由甲○○無償取得該款，惟該借
款其名下之帳戶扣款繳息，迄被繼承人林清水於八十八年八月十日死亡時，系爭二筆
借款已分別繳納利息一、五四四、三六五及一、三八○、八六○元，均有龍井鄉農會
函件及檢附之貸款繳息證明書附原處分卷可稽，是該借款利息金額二、九二五、二二
五元，既係由受贈人甲○○所繳納，乃准自原核定之贈與總額減除。適用遺產及贈與
稅法第三條第一項、第四條第二項規定，重行核定為七、○七四、七七五元，訴願決
定予以維持，均無不合。並說明本件並無本院三十九年判字第二號等判例、判決及行
政程序法第一百零二條之適用，駁回上訴人之訴，核無違誤。上訴意旨仍執前詞，以
本件以借款一千萬元認定為贈與，顯不合理，求為廢棄原判決，難認有理，應予駁回
。
據上論結，本件上訴為無理由，爰依行政訴訟法第二百五十五條第一項、第九十八條
第三項前段，判決如主文。
中    華    民    國    九十二      年      十一      月    二十七      日
                    最 高 行 政 法 院  第 四 庭
                                審 判 長 法  官      廖  政  雄
                                         法  官      趙  永  康
                                         法  官      林  清  祥
                                         法  官      鍾  耀  光
                                         法  官      姜  仁  脩
右  正  本  證  明  與  原  本  無  異
                                         法院書記官  彭  秀  玲
中    華    民    國    九十二      年      十一      月    二十八      日


司法院資訊處製作；財團法人民間司法改革基金會備份。
